【裁判字號】    89,上易,3509
【裁判日期】    900103
【裁判案由】    詐欺
【裁判全文】
臺灣高等法院刑事判決                          八十九年度上易字第三五九號
    上  訴  人  臺灣基隆地方法院檢察署檢察官
    被      告  己○○
右上訴人因被告詐欺案件，不服臺灣基隆地方法院八十九年度易字第一四四號，中華
民國八十九年七月三十一日第一審判決（起訴案號：臺灣基隆地方法院檢察署八十九
年度偵緝字第一五號）提起上訴，本院判決如左：
    主  文
上訴駁回。
    理  由
一、公訴意旨如起訴書之記載。
二、公訴人認被告己○○涉犯刑法第三百三十九條第一項詐欺取財、同條第二項之詐
    欺得利罪嫌，無非以告訴人甲○○之指訴，證人乙○○、丙○○之證言及告訴人
    本人存摺影本，和解協議書影本各一紙、本票影本三紙、建物登記謄本影本六份
    ，不動產權利移轉權利証明書，並參諸被告自承設定第二順位抵押權予遠東商業
    銀行，並未告知甲○○等債權人等為其主要論據。訊之被告則堅決否認有何詐欺
    犯行，並辯稱：伊固向甲○○借貸新台幣（下同）四百萬元，以向法院標四間房
    屋。拍得房屋後即將房屋再賣予他人，本亦循往例由甲○○辦理貸款事宜。但因
    八十七年十一月間，因另四筆拍得之不動產亦透過甲○○貸款之額度，均未如預
    期，致原買受人解約，造成伊資金周轉不靈，只得將起訴書附表ＥＦＧ即向甲○○告貸四百萬元之法拍屋抵償予陳鳳龍、乙○○、戊○○等人，伊實無詐欺之犯
    意及行為。又和解時，伊曾告訴甲○○設定第二順位抵押之事，李身為代書對此
    亦應知情等語。
三、按犯罪事實應依證據認定之，無證據不得推定其犯罪事實，刑事訴訟法第一百五
    十四條定有明文。次按認定犯罪應依證據，為刑事訴訟法所明定，故被告否認犯
    罪事實所持之辯解，縱屬不能成立，仍非有積極證據足以證明其犯罪行為，不能
    遽為有罪之認定；又認定不利被告之事實，須依積極證據，苟積極證據不足為不
    利於被告事實之認定時，即應為有利於被告之認定，更不必有何有利之證據；又
    按刑法第三百三十九條詐欺罪之成立，以行為人行為之初，主觀上有不法所有意
    圖及詐欺之故意，客觀上施用詐術，使人陷於錯誤，因而交付財物或行為人因此
    得財產上不法利益始克相當。所謂「詐術」係指使人陷於錯誤之欺罔方法，若行
    為人所用方法，不能認為詐術，亦不致使人陷於錯誤，即不構成詐欺罪（最高法
    院三十年上字第一八三一號、四十年臺上字第八六號、四十六年台上字第二六０
    號著有判例可資參照）。
四、經查：
    (一)被告己○○供承自八十三年間起，為投資法拍屋業務，即與經營代書業務之
        甲○○陸續有資金往來，通常由己○○自朋友、同事等「小金主」處借款，
        充為法拍屋之保証金。俟標得法拍屋後，則向甲○○告貸其餘約八成之屋款
        ，以取得法拍屋所有權，再轉售他人。售地之過戶手續及貸款則委由甲○○
        代辦，俟甲○○為買受人辦妥貸款後再結算借貸本息及手續費用（原審八十
        九年三月二十八日筆錄），而告訴人甲○○亦稱：上述合作模式原則上正確
        （同日筆錄），但雙方是八十七年四月二日起合作（原審八十九年七月四日
        筆錄）。姑不論雙方合作伊始究為八十三年間抑八十七年四月二日，然雙方
        於本件糾紛之前，資金往來密切，循上述方法標買法拍屋殆可認定。而被告
        為標買起訴書附表所載Ｅ、Ｆ、Ｇ房屋，乃於八十七年八月十三日及同月二
        十日，分別向甲○○貸得一百一十萬元、一百四十萬元及一百五十萬元，共
        計四百萬元整，有本票影本附卷可稽（五七四一號偵查卷第十二至十六頁）
        。被告並以此款項向法院拍得Ｅ、Ｆ、Ｇ房屋，亦為雙方所是認及不動產權
        利移轉証書影本在卷可按（同偵查卷第四二頁），則被告係依其向甲○○告
        貸之目的，將款項用之標買法拍屋，並因此標得Ｅ、Ｆ、Ｇ房屋，尚難遽認
        其行為之初即借款之時，主觀上有詐欺之故意，客觀上係施用使人陷於錯誤
        之詐術。
    (二)證人乙○○於原審調查中証稱：被告為伊老闆，八十七年六月間向伊借八十
        萬元，其後伊向他要回二萬元，尚欠七十八萬元，借款是約定（八十七年）
        十月間清償等語（原審八十九年五月九日筆錄）；偵查中証稱：因伊向被告
        要錢，他說他沒錢，就將基金一路二０八巷一三八弄二七號五樓（按即起訴
        書附表Ｇ）房子過戶抵給伊及丙○○，因被告亦欠丙○○的錢等語；本院調
        查中証稱：八十七年四月十六日，被告邀我合夥購買法拍屋，他拍定後才要
        我一個星期內，繳納拍定額的一半八十五萬五千元，當時是買基隆的基金一
        路一○八之二四號九樓，價額好像一七一萬元；後來我朋友來買，被告就給
        我七萬，另外的七十八萬元，他說還要另外買一間，基金一路一三五巷二六
        號七褸，後來被告說錢已用掉，沒有辦法還，所以就過戶給我與丙○○一起
        分等語。證人林展光（原名丙○○）原審証稱：伊原在被告公司任職，八十
        七年十一月間離職之前二個月，被告向伊借款八十七萬元買法拍屋等語（原
        審八十九年七月四日筆錄）；本院調查時証稱：我們是合夥買法拍屋，在八
        十七年六、七月時，我給被告八十七萬元，買基隆市○○路一○巷一三四號
        四樓房屋，我拿現金給他，後來沒有分到錢；被告將基隆市○○○路二○八
        巷一三八弄二七號五樓房子過戶給乙○○，但由我與乙○○分等語。證人乙○○、林展光就就借款或合夥前後供述雖不一致，姑不論係借款或合夥，被
        告確有向乙○○、林展光取得上開款項，則不容否認。參以證人戊○○亦於
        原審調查中証稱：被告欠伊二百一十萬元左右，八十七年八、九月間，伊要
        求被告清償，他沒有錢，表示以崇德路一間法拍屋（按即起訴書表Ｅ）賣伊
        ，價錢為二百六十萬元，伊尚需給付五十萬元，因伊沒有錢，被告與伊商量
        ，以該房屋辦貸款，另再以一百萬元借他週轉。雙方決定要甲○○辦貸款後
        ，就到甲○○處由伊告知要辦貸款一百九十九萬元，當時伊有簽買賣契約書
        等語（原審八十九年五月九日筆錄）。準此，被告如前述為標買附表Ｅ、Ｆ
        、Ｇ房屋而向甲○○借貸，嗣以附表Ｇ之房地抵債予乙○○、林展光；另將
        起訴書附表Ｅ之房地抵讓戊○○，然雙方亦至告訴人甲○○處辦理貸款，則
        與被告和告訴人間上述合作方式並無何不同，被告果有詐欺意圖，何須如此
        大費周章，要難以其後貸款未果，據此推論被告自始即有詐欺故意及施詐借
        款。況被告因與告訴人間有前述借貸未償，及與其他債權人之債務未予清理
        ，乃於八十七年十二月一日與陳鳳龍、戊○○、乙○○、丙○○及甲○○等
        五人，在楊思勤律師事務所達成協議債務清償之方式，此有協議書存卷足憑
        。被告如自始即有詐借甲○○款項之意圖，自無須於不能清償該項借款後，
        仍與債權人協議清償之理。
五、次查起訴書附表Ｂ部分之不動產，即基隆市○○○路一０八之二十四號二樓，依
    告訴人所提出之建物登記簿謄本，僅有設定第一順位台灣土地銀行之抵押權而已
    （偵查卷第四四、四五頁），並無第二順位抵押權，公訴意旨就此容有誤會。至
    於起訴書附表Ａ即基隆市○○街九四號房地，固有設定第一順位（台灣土地銀行
    ）、第二順位（遠東國際商業銀行）抵押權，然被告係就起訴書附表Ａ、Ｂ、Ｃ
    、Ｄ、Ｅ、Ｆ、Ｇ等七筆不動產與告訴人等和解，有協議書附卷可考，因此單獨
    以其中一筆不動產設定第二順位抵押權而無殘值，並據此推論被告有詐欺故意及
    施用詐術已嫌無據。更何況基隆市○○街九十四號之不動產原係由被告之嫂楊麗
    卿買受，並交由告訴人辦理貸款。楊女原欲貸得二百五十萬元，其後實際貸得一
    百八十萬元，乃告知告訴人其另託人辦理其餘貸款，業據證人楊麗卿於原審及本
    院調查時結証屬實，告訴人亦自承確有辦理楊女上開房地產之第一順位抵押貸款
    等情不諱，則告訴人對楊女辦理貸款不足所求額度，乃再託人辦理第二順位抵押
    貸款乙節自應知之甚稔，豈有因此而陷於錯誤之理。證人丁○○於本院調查時亦
    證稱：在八十七年六八月十八日簽約，向被告購買基隆市○○路十巷一三四號四
    樓房子，有辦過戶，總價款三百四十五萬元，我繳了頭期款四十五萬元，甲○○
    當初告訴我可貸到二百五十萬元，後來只貸到二百萬元，但是我的錢不夠，無法
    負擔，我不買了，被告在八十七年十二月上旬退給我四十五萬元，房子交給甲○○處理等語，益徵被告無詐欺意圖。
六、綜上諸情參互以觀，被告所辯並無詐欺取財及得利之犯行應堪採信。此外，復查
    無其他積極事証足以証明被告有前揭犯行。原審經詳察，以不能證明被告犯罪，
    而為其無罪之諭知，核無違誤，檢察官上訴意旨，仍執前詞指摘原判決不當，為
    無理由，應予駁回。
據上論斷，應依刑事訴訟法第三百六十八條，判決如主文。
本案經檢察官郭啟東到庭執行職務。
中      華      民      國      九十    年    一    月        三        日
                              臺灣高等法院刑事第二十一庭
                                  審判長法  官  葉  騰  瑞
                                        法  官  江  國  華
                                        法  官  莊  明  彰
右正本證明與原本無異。
不得上訴。
                                        書記官  廖  嫣  雯
中      華      民      國      九十    年    一    月        三        日


司法院資訊處製作；財團法人民間司法改革基金會備份。
